【裁判字號】    95,重訴,117
【裁判日期】    971226
【裁判案由】    拆屋還地等
【裁判全文】
臺灣士林地方法院民事判決             95年度重訴字第117號
原      告  丙○○ｎ○○之承.
訴訟代理人  洪貴參律師
複  代理人  洪偉勝律師
被      告  甲丁○
            甲己○
                        號2樓.
            Ｈ○○○
                        之3
            ｏ○○○
            甲庚○
                        號4樓.
            ｚ○○○
            Ｇ○○
            Ｅ○○
                        之3
            Ｆ○○
兼上  共同
訴訟代理人  甲戊○
被      告  卯○○○
            戌○○○
            ｘ○○○
                        1號3.
            ｗ○○
            ｐ○○
            ｖ○○
            ｓ○○
            ｒ○○
            Ｒ○○
            Ｌ○○
兼上  二人
共      同
訴訟代理人  ｍ○○
被      告  ｄ○○○
上二人共同
訴訟代理人  ｕ○○
被      告  Ｕ○○
            Ｏ○○
            乙○○○
            Ｍ○○
            Ｎ○○
            Ｋ○○
            Ｔ○○
            ｉ○○○
            Ｓ○○
                        號
                        號3樓.
            ａ○○
            Ｐ○○○
            ｋ○○
            Ｙ○○
                        樓之3.
            Ｚ○○
            ｌ○○
            ｆ○○
            Ｘ○○
            ｈ○○
            Ｉ○○
            ｊ○○
            Ｗ○○
            ｃ○○
            Ｖ○○
            巳○○○
            寅○○○
            ｂ○○
            ｅ○○
            Ｑ○○○
                        號6樓.
            Ｊ○○
            丁○○
                        樓
            戊○○
            庚○○
                        樓
            己○○
                        樓
            壬○○
                        樓
            亥○○○
            ｑ○○○
            辛○○
                        號10.
            甲丙○
            甲乙○
兼上  一人
訴訟代理人  甲甲○
被      告  子○○
            丑○○
上二人共同
訴訟代理人  ｙ○○
兼上五被告
共      同
訴訟代理人  癸○○
被      告  甲○○
            申○○○
            酉○○
            午○○
            未○○
            黃○○
上  一  人
訴訟代理人  宇○○
被      告  Ａ○○
            Ｂ○○
            玄○○○
            天○○
                        之1
            地○○
            宙○○
                        之1
            Ｃ○○
            Ｄ  ○
            辰○○○
            Ｄ○菊
上列當事人間拆屋還地等事件，本院於民國97年12月9 日言詞辯
論終結，判決如下：
    主  文
被告甲戊○應自坐落臺北市○○區○○段三小段四二二之一、四
二二地號土地如附圖所示編號Ａ、Ｂ部分即門牌號碼臺北市○○
區○○街二四八號房屋遷出。被告甲戊○、甲丁○、甲己○、Ｈ
○○○、ｏ○○○、甲庚○、ｚ○○○、Ｇ○○、Ｅ○○、Ｆ○○、卯○○○、戌○○○應將上開房屋拆除，將土地交還原告；
並應給付原告如附表二之(一)所示之不當得利。
被告ｒ○○、ｓ○○應自坐落臺北市○○區○○段三小段四一九
、四一八之一地號土地如附圖所示編號Ｇ、Ｈ部分即門牌號碼臺
北市○○區○○街二三八號房屋遷出。被告ｘ○○○、ｗ○○、
ｐ○○、ｖ○○應將上開房屋拆除，將土地交還原告；並應給付
原告如附表二之(二)所示之不當得利。
被告ｄ○○○應自坐落臺北市○○區○○段三小段四二二之一、
四二二、四一九之一地號土地如附圖所示編號Ｃ、Ｄ、Ｅ部分即
即門牌號碼臺北市○○區○○街二四二號房屋如附圖所示Ｃ、Ｄ
、Ｅ部分遷出。被告被告ｄ○○○、ｍ○○、Ｒ○○、Ｕ○○、
Ｌ○○、Ｏ○○、乙○○○、Ｍ○○、Ｎ○○、Ｋ○○、Ｔ○○
、ｉ○○○、Ｓ○○、ａ○○、Ｐ○○○、ｋ○○、Ｙ○○、Ｚ
○○、ｌ○○、ｆ○○、Ｘ○○、ｈ○○、Ｉ○○、ｊ○○、Ｗ
○○、ｃ○○、Ｖ○○、巳○○○、寅○○○、ｂ○○、ｅ○○
、Ｑ○○○、Ｊ○○應將上開房屋拆除，將土地交還原告；並應
給付原告如附表二之(三)所示之不當得利。
被告Ｏ○○應給付原告如附表二之(四)所示之不當得利。
原告其餘之訴駁回。
訴訟費用由被告甲戊○、甲丁○、甲己○、Ｈ○○○、ｏ○○○
、甲庚○、ｚ○○○、Ｇ○○、Ｅ○○、Ｆ○○、卯○○○、戌
○○○連帶負擔十分之四，由被告ｘ○○○、ｗ○○、ｐ○○、
ｖ○○、ｓ○○、ｒ○○連帶負擔十分之三，由被告ｄ○○○、
ｍ○○、Ｒ○○、Ｕ○○、Ｌ○○、Ｏ○○、乙○○○、Ｍ○○
、Ｎ○○、Ｋ○○、Ｔ○○、ｉ○○○、Ｓ○○、ａ○○、Ｐ○○○、ｋ○○、Ｙ○○、Ｚ○○、ｌ○○、ｆ○○、Ｘ○○、ｈ
○○、Ｉ○○、ｊ○○、Ｗ○○、ｃ○○、Ｖ○○、巳○○○、
寅○○○、ｂ○○、ｅ○○、Ｑ○○○、Ｊ○○連帶負擔十分之
二，餘由原告負擔。
本判決第一項於原告以新臺幣佰零貳萬元供擔保後，得假執行
。
本判決第二項於原告以新臺幣貳佰拾捌萬元供擔保後，得假執
行。但被告ｗ○○、ｐ○○、ｘ○○○如以新臺幣柒佰壹拾萬
肆仟陸佰元為原告預供擔保，得免為假執行。
本判決第三項於原告以新臺幣壹佰肆拾萬元供擔保後，得假執行
。但被告Ｒ○○、Ｍ○○、Ｏ○○、Ｘ○○、ｈ○○、ｄ○○○
、ｍ○○如以新臺幣肆佰壹拾柒萬肆仟伍佰元為原告預供擔保，
得免為假執行。
本判決第四項於原告以新臺幣仟肆佰元供擔保後，得假執行。
但被告Ｏ○○如以新臺幣壹萬零壹佰肆拾貳元為原告預供擔保，
得免為假執行。
原告其餘假執行之聲請駁回。
    事  實  及  理  由
壹、程序部分：
一、按訴訟繫屬中為訴訟標的之法律關係，雖移轉於第三人，於
    訴訟無影響；但第三人如經兩造同意，得聲請代當事人承當
    訴訟；前開但書情形，僅他造不同意者，移轉之當事人或第
    三人得聲請法院以裁定許第三人承當訴訟，民事訴訟法254
    條第1 項、第2 項定有明文。經查，原告ｎ○○係基於土地
    所有權之法律關係提起本訴，嗣於訴訟繫屬中，已將為訴訟
    標的法律關係之土地所有權全部讓與丙○○，並已由本院依
    前開規定裁定許由丙○○承當訴訟，合先敘明。。
二、次按，訴狀送達後，原告不得將原訴變更或追加他訴，但請
    求之基礎事實同一，或該訴訟標的對於數人必須合一確定時
    ，追加其原非當事人之當事人之人為當事人者，不在此限，
    民事訴訟法第255 條第1 項第2 款、第5 款定有明文。經查
    ，原告起訴時，係請求訴外人ｔ○○、ｇ○○、被告Ｒ○○
    、甲戊○、甲丁○、甲己○、Ｈ○○○、ｏ○○○、甲庚○
    、ｚ○○○、Ｇ○○、Ｅ○○、Ｆ○○應將坐落臺北市○○
    區○○段三小段418-1 、419 、419-1 、422 、422-1 地號
    土地（下稱為系爭土地）上建物即門牌號碼臺北市○○區○○街238 、242 、248 號房屋（下稱為系爭房屋）拆除後，
    返還土地予原告，並為不當得利請求；且聲明如附件一所示
    。嗣於訴訟進行中，除撤回對ｔ○○及ｇ○○之訴外，先後
    追加其餘被告，並變更聲明如附件二所示。核其追加及變更
    ，因主張所追加之被告同為系爭房屋之事實上處分權人，且
    均係基於系爭土地遭無權占有之同一基礎事實而為請求；揆
    諸前開法條規定，均應予准許。
三、本件除被告甲戊○、甲丁○、甲己○、Ｈ○○○、ｏ○○○
    、甲庚○、ｚ○○○、Ｇ○○、Ｅ○○、Ｆ○○、ｗ○○、
    ｐ○○、ｘ○○○、Ｒ○○、Ｍ○○、Ｏ○○、ｄ○○○、
    ｍ○○、甲丙○、甲乙○、甲甲○、子○○、丑○○、癸○○、林澤卿、庚○○、己○○、壬○○、陳方素卿、辛○○
    、甲○○、ｒ○○、酉○○外之被告，經合法通知，未於言
    詞辯論期日到場；除被告ｗ○○、ｐ○○、Ｏ○○、Ｍ○○
    、ｒ○○、陳方素卿、甲甲○、甲丙○、甲乙○、子○○、
    丑○○、癸○○、甲○○、酉○○、林澤卿以外被告，經合
    法通知，未於最後言詞辯論期日到場；核均無民事訴訟法第
    386 條所列各款情形，爰依原告之聲請，由其一造辯論而為
    判決。
貳、實體部分：
一、原告主張：緣系爭土地係ｎ○○經臺灣士林地方法院92年度
    執字第18086 號強制執行事件拍定取得所有權，嗣由原告買
    受並於民國95年9 月13日辦理所有權移轉登記完竣。然被告
    ｘ○○○、ｗ○○、ｐ○○、ｖ○○（下稱為被告ｘ○○○
    等4 人）所有，並由渠等4 人與被告ｓ○○、ｒ○○共同使
    用之系爭238 號房屋（即如附圖所示編號Ｇ、Ｈ部分建物）
    ；及被告Ｏ○○所有並使用之系爭242 號房屋木造部分（即
    如附圖所示編號Ｆ部分建物）；被告ｄ○○○、ｍ○○、Ｒ
    ○○、Ｕ○○、Ｌ○○、Ｏ○○、乙○○○、Ｍ○○、Ｎ○○、Ｋ○○、Ｔ○○、ｉ○○○、Ｓ○○、ａ○○、Ｐ○○○、ｋ○○、Ｙ○○、Ｚ○○、ｌ○○、ｆ○○、Ｘ○○、
    ｈ○○、Ｉ○○、ｊ○○、Ｗ○○、ｃ○○、Ｖ○○、巳○○○、寅○○○、ｂ○○、ｅ○○、Ｑ○○○、Ｊ○○（下
    稱為被告ｄ○○○等33人）、丁○○、戊○○、庚○○、己○○、壬○○、亥○○○、ｑ○○○、辛○○、甲丙○、甲
    乙○、甲甲○、子○○、丑○○、癸○○、甲○○、申○○○、酉○○、午○○、未○○、黃○○、Ａ○○、Ｂ○○、
    玄○○○、天○○、地○○、宙○○、Ｃ○○、Ｄ○、辰○○○、Ｄ○菊（下稱為被告丁○○等30人）所有，現由被告
    ｄ○○○使用之系爭242 號房屋磚造部分（即如附圖所示編
    號Ｃ、Ｄ、Ｅ部分建物），以及被告甲戊○、甲丁○、甲己○、Ｈ○○○、ｏ○○○、甲庚○、ｚ○○○、Ｇ○○、Ｅ
    ○○、Ｆ○○、卯○○○、戌○○○（下稱為被告甲戊○等
    12人）所有，現由被告甲戊○使用之系爭248 號房屋（即如
    附圖所示編號Ａ、Ｂ部分建物）無權占有。則原告自得依民
    法第767 條之規定，請求被告分別自渠等占有系爭土地上之
    系爭房屋遷出，並將系爭房屋拆除後，返還土地予原告。至
    於被告分別以系爭房屋無權占有系爭土地期間，係無法律上
    之原因而受利益，致原告受有損害。則原告自得依民法第17
    9 條之規定，請求被告給付自原告取得系爭土地所有權之日
    起至被告拆除系爭房屋並返還土地之日止之不當得利；且其
    金額應依土地法第105 條準用同法第97條規定，以系爭土地
    申報地價年息10％為計算基準等語；並聲明如附件二所示。
二、被告之抗辯如下：
  (一)被告甲戊○、甲丁○、甲己○、Ｈ○○○、ｏ○○○、甲庚○、ｚ○○○、Ｇ○○、Ｅ○○、Ｆ○○抗辯稱：系爭248
    號房屋係被告甲戊○等12人之先祖蕭虎於41年2 月27日向訴
    外人汪三福買受，惟蕭虎之子女自64年間陸續遷出，目前僅
    由被告甲戊○夫婦居住。期間從無地主出面主張權利，系爭
    土地原所有人羅中錚更曾出面洽談將興建大樓，並協商是否
    領取金補償或配住二樓以上樓層。足徵原出賣人汪三福及被
    告之先祖已取得永久居住使用系爭土地之合法權源，自非無
    權占有，亦無不當得利等語；並聲明：原告之訴駁回。
  (二)被告ｗ○○、ｐ○○、ｘ○○○係以：系爭238 號房屋係被
    告ｗ○○之祖父陳耀金所購買，於祖父去世後，已協議由被
    告ｗ○○之父ｔ○○繼承，其稅籍亦登記於ｔ○○名下。系
    爭238 房屋目前實際居住者則為伊等之叔父即被告ｓ○○、
    ｒ○○。至於系爭土地雖非伊等所有，然歷來的地主均未曾
    要求遷移，足認並非無權占有。且原告已承諾不請求不當得
    利，債務應已免除等語，資為抗辯；並聲明：（一）原告之
    訴駁回。（二）如受不利之判決，願供擔保請准宣告免為假
    執行。
  (三)被告Ｒ○○、Ｍ○○、Ｏ○○則抗辯稱：系爭242 號房屋係
    伊等先祖數代前所自建，所坐落土地應為伊等共有。系爭24
    2 房屋之稅籍雖區分為木造及磚造部分，然不知如何區分；
    繼承人間亦無任何遺產分割之協議。伊等並不知道系爭242
    號房屋占用原告所有系爭土地，亦未居住於該房屋；則原告
    請求給付不當得利，並不合理等語；被告Ｍ○○另稱：系爭
    242 號房屋與伊無關，因原來242 號房屋已因颱風毀損及開
    闢道路而全部拆除等語；並均聲明：（一）原告之訴駁回。
    （二）如受不利之判決，願供擔保請准宣告免為假執行。
  (四)被告Ｘ○○、ｈ○○則具狀稱：伊等之父張耀仁及祖父張祺
    煌均已死亡；伊等從未居住系爭242 號房屋，亦不瞭解系爭
    242 號房屋為祖產及繼承之情事。縱有其事，則伊等亦拋棄
    其權利，則原告起訴請求拆屋還地，即無必要等語；並聲明
    ：（一）原告之訴及假執行之聲請均駁回。（二）如受不利
    之判決，願供擔保請准宣告免為假執行。
  (五)被告ｄ○○○、ｍ○○抗辯稱：系爭242 號房屋未辦登記，
    其起造人已不可考，應非渠等所得處分。至於稅捐機關之稅
    籍登記資料並不能作為系爭房屋事實上處分權認定之依據，
    設籍亦與所有權歸屬無關。原告應舉證渠等確有事實上處分
    權。又原告曾表示不請求不當得利而免除債務，則其起訴並
    無理由等語；並聲明：（一）原告之訴及假執行之聲請均駁
    回。（二）如受不利之判決，願供擔保請准宣告免為假執行
    。
  (六)被告甲丙○、甲乙○、甲甲○、子○○、丑○○、癸○○則
    以：伊等並未繼承或使用居住系爭242 號房屋，並未實際受
    有利益；原告既主張系爭242 號房屋木造部分之納稅義務人
    為Ｏ○○，磚造部分為ｇ○○等，足認伊等並非系爭242 號
    房屋之事實上處分權人。縱認伊等係該房屋之繼承人，然伊
    等既非該房屋之現占有人，則原告依民法第767 條之規定請
    求拆屋還地及依民法第179 條之規定請求不當得利，亦無理
    由。又請求權因15年間不行使而消滅，民法第125 條定有明
    文。而系爭房屋既於數十年前即興築完成，則原告之所有物
    返還請求權顯已於罹於時效，並僅得請求起訴5 年前之不當
    得利等語，資為抗辯；並聲明：（一）原告之訴及假執行之
    聲請均駁回。（二）如受不利之判決，願供擔保請准宣告免
    為假執行。
  (七)被告林澤卿則稱：伊並未繼承或使用居住系爭242 號房屋，
    並未實際受有利益，對該房屋亦無任何權利。至於張福固為
    其先祖，然其係死於日治時代，其財產應由其長子繼承，伊
    母親並無繼承權。是原告請求拆屋還地，與伊無關，亦無理
    由等語；並聲明：（一）原告之訴及假執行之聲請均駁回。
    （二）如受不利之判決，願供擔保請准宣告免為假執行。
  (八)被告庚○○、己○○、壬○○、陳方素卿、辛○○、甲○○
    抗辯：伊等並未居住於系爭242 號房屋，自未實際受利益；
    且伊等並不清楚對張福之財產有無繼承權，然原告如要請求
    拆屋還地，應於張福在世時即為請求等語；並聲明：（一）
    原告之訴及假執行之聲請均駁回。（二）如受不利之判決，
    願供擔保請准宣告免為假執行。
  (九)被告ｒ○○稱：伊目前與被告ｓ○○確居住於系爭238 號房
    屋，該房屋係伊等之父親留下來的，至於系爭房屋為何人所
    有伊並不清楚等語。並聲明：原告之訴駁回。
  (十)被告酉○○稱：伊從不知道系爭242 號房屋，亦從未居住該
    處。伊之生父方錦全很早去世，伊係由訴外人李文瑜收養，
    並無繼承系爭房屋等語。並聲明：原告之訴駁回。
三、經查，原告主張：系爭土地係由ｎ○○經本院92年度執字第
    18086 號強制執行程序拍賣取得，嗣則由原告買受，且於96
    年9 月13日辦理所有權移轉登記完竣乙節，已據原告提出本
    院強制執行拍賣公告影本及系爭土地登記謄本等件為憑。而
    系爭238 號房屋確占用系爭419 、418-1 地號土地，系爭24
    2 號房屋占用系爭419 、419-1 、422 、422-1 地號土地，
    系爭248 號房屋則占用系爭422 、422-1 地號土地，且所占
    用各該地號土地之位置及面積分別如附圖所示之情，亦經本
    院會同地政人員至現場勘測明確，有臺北市建成地政事務所
    95年12月18日土地複丈成果圖附卷可稽，均應與事實相符。
    茲就被告所為遷讓及拆屋還地，以及不當得利之請求分敘如
    下：
  (一)按房屋之拆除為一種事實上之處分行為，是未經辦理所有權
    第一次登記之建物，須有事實上之處分權者，始得予以拆除
    。又按，以公同共有之財產為訴訟標的者，其法律關係之性
    質須合一確定，故非由公同共有人全體或得其他公同共有人
    全體之同意起訴或被訴，於當事人之適格即有欠缺（最高法
    院41年台上字第170 號判例參照）。是本件原告既請求被告
    應拆除系爭房屋並交還系爭土地，自應對系爭房屋之事實上
    處分權人起訴；且系爭房屋如係公同共有，其訴訟標的之法
    律關係對於共同訴訟之各人必須合一確定，核應屬必要共同
    訴訟。依前揭說明，自需以系爭房屋公同共有人全體為被告
    ，其當事人始為適格。
  (二)經查，系爭248 號房屋係由被告甲戊○等12人之父蕭虎於41
    年2 月27日向訴外人汪三福買受而取得事實上處分權乙節，
    已據被告甲戊○陳述明確。又蕭虎已於74年間死亡，其法定
    繼承人為甲戊○等12人（蕭虎繼承系統表如附件三所示），
    且均未拋棄繼承等情，亦有各該戶籍謄本附卷可稽，且為原
    告及被告甲戊○所不爭執，均堪信為真實。則原告主張：被
    告甲戊○等12人已繼承取得系爭248 號房屋之事實上處分權
    ，並訴請渠等拆屋還地，當事人自為適格。又被告甲戊○雖
    抗辯：系爭房屋係向訴外人買受取得，前地主均未請求拆屋
    還地，足認確有占有系爭土地之合法權源云云。惟查，本件
    縱如被告甲戊○抗辯曾向汪三福購買系爭房屋、甚且已受讓
    系爭土地使用權等情非虛；惟基於債之相對性原則，其契約
    之效力僅存在於立約當事人之間，被告甲戊○等12人既未能
    證明系爭土地使用權之移轉係經原告同意，自無從以其與前
    手間之債權契約對抗原告之所有權。則其抗辯為有權占有云
    云，委無足採。按所有人對於無權占有或侵奪其所有物者，
    得請求返還之，民法第767 條前段定有明文。被告甲戊○等
    12人所有之系爭248 號房屋占有使用原告所有之系爭土地如
    附圖所示Ａ、Ｂ部分，既無正當權源；而系爭248 號房屋確
    係由被告甲戊○現實占有乙節，復為其自承屬實。則原告依
    民法第767 條之規定，請求被告甲戊○自系爭248 號房屋遷
    出，並訴請被告甲戊○等12人應將系爭248 號房屋拆除，將
    所占有土地返還原告，於法自無不合。又系爭土地為已登記
    之不動產，其所有人之回復請求權，並無民法第125 條消滅
    時效規定之適用，已經司法院大法官會議釋字第107 號解釋
    在案。是被告另為之時效抗辯，自無足憑採。
  (三)次查，系爭238 號房屋係由被告ｗ○○之祖父陳耀金於38年
    12月12日向訴外人黃狗買受而取得事實上處分權乙節，已據
    被告ｗ○○提出房屋賣渡證影本乙紙為證。又陳耀金死亡後
    ，其繼承人已協議系爭238 號房屋由被告ｗ○○之父ｔ○○
    單獨繼承，並以ｔ○○為系爭238 號房屋稅籍登記之納稅義
    務人等情，亦為被告ｗ○○等陳明屬實，且有臺北市稅捐稽
    徵處大同分處92年11月4 日北市稽大同乙字第09260952100
    號函影本在卷可稽，復為陳耀金之繼承人即被告ｒ○○所不
    爭執，應與事實相符。堪認於陳耀金死亡後，系爭238 號房
    屋之事實處分權人係由ｔ○○一人繼承；且於ｔ○○死亡後
    ，係由被告ｗ○○等4 人繼承取得（ｔ○○繼承系統表如附
    件四所示），應無可疑。則原告訴請被告ｗ○○等4 人拆屋
    還地，其當事人應屬適格。又被告ｗ○○雖提出上述房屋賣
    渡證抗辯：系爭238 號房屋係向訴外人買受取得，前地主均
    未請求拆屋還地，足認確有占有系爭土地之合法權源云云。
    惟如前所述，被告ｘ○○○等4 人尚無從執其與前手間之債
    權契約對抗原告之所有權。渠等復未能舉證證明有其他占有
    系爭土地之合法權源；則原告依民法第767 條之規定，請求
    被告ｘ○○○等4 人應將系爭238 號房屋即如附圖所示Ｇ、
    Ｈ部分拆除，將土地返還原告，洵堪採取。且系爭238 房屋
    係由被告ｓ○○、ｒ○○現實占有乙節，已為被告ｒ○○陳
    明屬實（見本院97年12月9 日言詞辯論筆錄）。則原告訴請
    渠二人自系爭238 號房屋遷出，亦堪准許。至於被告ｗ○○
    、ｐ○○及ｖ○○固均設籍於系爭238 號房屋，然渠等已否
    認有現實占有使用系爭238 號房屋之事實（見本院97年8 月
    5 日言詞辯論筆錄）；此復核與被告ｒ○○陳述相符（見本
    院97年12月9 日言詞辯論筆錄）。則原告僅以上開被告設籍
    於該址之事實，即推認渠等亦有現實占有系爭房屋，並訴請
    渠等應自系爭238 號房屋遷出，自乏所據而不應准許。
  (四)再查：
  原告主張：系爭242 號房屋之木造部分稅籍登記之納稅義務
    人為被告Ｏ○○，磚造部分之納稅義務人為被告Ｔ○○及已
    歿之ｇ○○、張祺煌及張明德；自應以被告Ｏ○○為木造部
    分即附圖編號Ｆ部分，ｇ○○、張祺煌及張明德之繼承人及
    被告Ｔ○○，亦即被告ｄ○○○等33人及被告丁○○等30人
    為磚造部分即附圖編號Ｃ、Ｄ、Ｅ部分之事實上處分權人，
    並分別訴請渠等拆屋還地云云，固據其引據卷附臺北市稅捐
    稽徵處大同分處96年2 月16日北市稽大同乙字第0963011610
    0 號函以為證明。然查，本院於95年12月18日會同地政人員
    勘測現場及由臺北市建成地政事務所檢送之複丈成果圖中，
    並無從認定系爭242 號房屋有木造及磚造部分之區分，有該
    複丈成果圖存卷可參。則原告逕將系爭242 號房屋如附圖所
    示編號Ｃ、Ｄ、Ｅ部分認定為磚造，Ｆ部分認定為木造云云
    ，已乏所據。次按，稅捐機關就訟爭房屋所為稅籍資料納稅
    義務人之記載，純為便利課稅而設，與所有權之取得無關，
    而與地政機關依土地法規定所為所有權登記有絕對效力之情
    形有間；則原告僅以上述稅籍資料納稅義務人之登記逕執為
    系爭242 號房屋事實上處分權人之主張，亦憑難採。實則被
    告Ｏ○○、Ｒ○○、Ｍ○○已一致陳稱：系爭242 號房屋係
    伊等祖先幾代前興建，已蓋了約90年，伊等均為房子的共有
    人，並未拋棄繼承，亦不清楚稅籍登記之木造及磚造部分如
    何區分，木造部分之納稅義務人雖登記為被告Ｏ○○名下，
    然ｇ○○之繼承人並無任何遺產分割之協議等語（見本院96
    年7 月17日言詞辯論筆錄）。再經追溯系爭242 號房屋納稅
    義務人ｇ○○等人遷徙前後之戶籍資料後，已確認登記為納
    稅義務人之ｇ○○、Ｔ○○之父張祺美、張祺煌、張明德均
    為兄弟，渠等之父則為張福；自應堪認系爭242 號房屋之全
    部，均為張福於日治時代所興建而原始取得，其事實上處分
    權，自應由張福之全體繼承人取得並公同共有（張福之繼承
    系統表如附件五所示）。又經查核張福之戶籍登記資料，雖
    可認定其於昭和18年間死亡時，除有配偶張陳寶、長子ｇ○○、次子張祺美、三子張祺煌、四子張明德外，尚有長女方
    張阿玉及次女張月嬌。惟其繼承既係於20年5 月5 日民法繼
    承編施行之前之日據時代、且係以戶主之身分死亡而開始；
    則參照原告自行提出卷附由內政部訂頒之繼承登記法令補充
    規定第二條有關戶主之財產繼承之第一順位繼承人為男子直
    系卑親屬，而女子直系卑親屬並無繼承權之規定；並依循戶
    主地位之繼承與戶主財產之繼承，女子並無繼承權之臺灣民
    事習慣（最高法院85年度台上字第2515號民事判決要旨參照
    ）；應認繼承系爭242 號房屋事實上處分權者，並不包括張
    福之長子方阿玉及次女張明嬌在內。則依附件五張福繼承系
    統表所示，因繼承取得系爭242 號房屋之事實上處分權者，
    應包括ｇ○○之繼承人即被告ｄ○○○、ｍ○○、Ｒ○○、
    Ｕ○○、Ｌ○○、Ｋ○○、Ｎ○○、Ｍ○○、Ｏ○○、乙○○○，張祺美之繼承人即被告ｉ○○○、Ｔ○○、Ｓ○○、
    ａ○○，張祺煌之繼承人即被告Ｐ○○○、ｋ○○、Ｙ○○
    、Ｚ○○、ｌ○○、ｆ○○、Ｘ○○、ｈ○○、Ｉ○○、ｊ
    ○○、Ｗ○○、ｃ○○、Ｖ○○、巳○○○、寅○○○、ｂ
    ○○、ｅ○○，張明德之繼承人即被告Ｑ○○○、Ｊ○○。
    則原告訴請上開被告ｄ○○○等33人應將系爭242 號房屋如
    附圖所示Ｃ、Ｄ、Ｅ部分拆除，並將土地交還原告，於法自
    無不合。又被告ｄ○○○就系爭242 號房屋目前係由其居住
    乙節，已自承屬實（見本院95年11月21日言詞辯論筆錄）；
    是原告請求被告ｄ○○○應自系爭242 號房屋如附圖所示Ｃ
    、Ｄ、Ｅ部分遷出，亦應予准許。
  至於方張阿玉及張月嬌既未繼承張福之財產，則方張阿玉之
    繼承人即被告丁○○、戊○○、庚○○、己○○、壬○○、
    亥○○○、ｑ○○○、辛○○、甲丙○、甲乙○、甲甲○、
    子○○、丑○○、癸○○、甲○○、申○○○，以及已由訴
    外人李文瑜收養之被告酉○○、午○○、未○○，張月嬌之
    繼承人即黃○○、Ａ○○、Ｂ○○、玄○○○、天○○、地
    ○○、宙○○、Ｃ○○、Ｄ○、辰○○○、Ｄ○菊，均未因
    繼承而取得系爭242 號房屋之事實上處分權，應堪予認定。
    據此，則原告訴請上揭非張福財產繼承人即被告丁○○等30
    人應拆除系爭242 號房屋如附圖所示Ｃ、Ｄ、Ｅ部分並交還
    土地，且另為返還不當得利之請求，俱無理由。又原告就系
    爭242 號房屋如附圖所示Ｆ部分，僅訴請由公同共有人之一
    之被告Ｏ○○拆屋還地，其當事人之適格顯有欠缺。均應予
    駁回。
  (五)另按，無權占有他人土地，可獲得相當於租金之利益，並致
    土地所有權人無法對土地為使用收益，而受有同額之損害，
    應為社會之通念；是無權占有人顯係無法律上之原因而受利
    益，並已致土地所有權人權利受侵害，則土地所有權人自得
    依不當得利之法律關係，請求無權占有人給付相當於租金之
    利益。經查，本件被告雖均抗辯並未實際居住系爭238 、24
    8 及242 號房屋，而未實際受有利益，自無不當得利；原告
    復已免除伊等不當得利債務云云。然被告甲戊○等12人、被
    告ｘ○○○等4 人及被告ｄ○○○等33人以渠等所有系爭24
    8 、238 、242 號房屋既無合法權源而占用於系爭土地上，
    自已受有利益，並致原告受有損害，實甚明瞭。原告復否認
    曾有免除不當得利債務之意思表示；則其依民法第179 條之
    規定，請求上開被告給付自原告取得系爭土地所有權之日起
    至拆除系爭房屋返還土地之日止之相當於租金之不當利得，
    於法即屬有據；惟各該被告所應負擔者，應各以渠等於系爭
    房屋潛在應有部分之比例定之。至於原告訴請被告吳旭榮拆
    除系爭242 號房屋如附圖所示Ｆ部分並交還土地部分，固因
    當事人不適格而不得准許；然因不當得利發生之債，同時有
    多數利得人，應按其利得數額負責，並非須負連帶返還責任
    。是原告請求被告Ｏ○○應就系爭242 號房屋如附圖所示Ｆ
    部分占有系爭土地所受相當於租金之利益負返還之責，非屬
    固有必要共有訴訟，而不須以全體公同共有人為起訴對象（
    最高法院92年度台上字第1774號民事判決意旨參照）；惟所
    得請求被告Ｏ○○給付之不當得利，亦應以被告Ｏ○○對系
    爭242號房屋如附圖所示Ｆ部分之應繼分比例為限。
  (六)又按，城市地方房屋之租金，以不超過土地及其建築物申報
    總價額年息10％為限，土地法第97條第1 項定有明文。爰審
    酌前開規定，及卷附地圖顯示系爭土地鄰近河堤，臨路寬度
    狹窄、交通運輸條件尚可，生活機能不佳、商業亦非發達各
    節，認應以系爭房屋占用系爭土地面積、依卷附系爭土地臺
    北市地價謄本所載各年度申報地價之年息4 ％，作為計算被
    告甲戊○等12人、被告ｘ○○○等4 人及被告ｄ○○○等33
    人應給付原告相當於租金之不當得利之準據為允洽。依此計
    算，則原告依不當得利之法律關係，得請求上開各被告給付
    之不當得利金額應如附表二所示（計算式詳如附表一）。
四、從而，原告依民法767 條及179 條之規定，於請求被告甲戊○應自系爭422-1 、422 地號土地如附圖所示編號Ａ、Ｂ部
    分即系爭248 號房屋遷出，被告甲戊○等12人應將該房屋拆
    除，將土地交還予原告，並給付原告如附表二之(一)所示之不
    當得利；請求被告ｒ○○、ｓ○○應自系爭419 、418-1 地
    號土地如附圖所示編號Ｇ、Ｈ部分即系爭238 號房屋遷出，
    被告ｘ○○○等4 人應將該房屋拆除，將土地交還予原告，
    並應給付原告如附表二之(二)所示之不當得利；請求被告ｄ○○○應自系爭422-1 、422 、419-1 地號土地如附圖所示編
    號Ｃ、Ｄ、Ｅ部分即系爭242 號房屋如附圖所示Ｃ、Ｄ、Ｅ
    部分遷出，被告ｄ○○○等33人應將該房屋拆除，將土地交
    還原告，並應給付原告如附表二之(三)所示之不當得利；及請
    求被告Ｏ○○應給付原告如附表二之(四)所示之不當得利之範
    圍內，為有理由，應予准許。逾此部分，為無理由，應予駁
    回。原告與被告ｗ○○、ｐ○○、ｘ○○○、Ｒ○○、Ｍ○○、Ｏ○○、Ｘ○○、ｈ○○、ｄ○○○、ｍ○○均陳明願
    供擔保，聲請宣告假執行或免為假執行，經核原告勝訴部分
    ，合於法律規定，爰分別酌定相當之擔保金額宣告之；原告
    其餘假執行之聲請，因訴之駁回而失所依據，不予准許。
五、因本件事證已臻明確，兩造其餘主張陳述及所提之證據，經
    審酌均與判決結果不生影響，爰不一一論列，附此敘明。
六、據上論結，原告之訴一部有理由，一部無理由，依民事訴訟
    法第385 條第1 項前段、第79條、第85條第1 項前段、第85
    條第2項、第390條第2 項、第392 條判決如主文。
中    華    民    國    97    年    12    月    26    日
                  民事第二庭  法  官  李瑜娟
以上正本證明與原本無異。
如對本判決上訴，應於判決送達後20日內向本院提出上訴狀。
中    華    民    國    97    年    12    月    31    日
                              書記官  李秀蘊
附表一：不當得利（總額）計算式（元以下均4捨5入）
＊原告取得系爭土地時間：95年9月13日
(一)系爭248號房屋：
    占有系爭422-1地號如附圖所示Ａ部分（面積61平方公尺）
        系爭422 地號如附圖所示Ｂ部分（面積58平方公尺）
(甲)95年9 月13日至96年6 月2 日止，按系爭土地申報地價年息4
  ％計算：
、95年9月13日至95年12月31日止
    Ａ：29920元×61平方公尺＝0000000元
        （0000000×4％）÷12月＝6084元
        6084元×3又19/31月＝18252＋3729
                            ＝21981元
    Ｂ：29920元×58平方公尺＝0000000元
        （0000000×4％）÷12月＝5785元
        5785元×3又19/31月＝17355＋3546
                            ＝20901元
、96年1月1日至96年6月2日止
    Ａ：25440元×61平方公尺＝0000000元
        （0000000×4％）÷12月＝5173元（月）
        5173元×5又2/30月＝25865＋345
                         ＝26210元
    Ｂ：25440元×58平方公尺＝0000000元
        （0000000×4％）÷12月＝4918元（月）
        4918元×5又2/30＝24590＋328
                       ＝24918元
  ＊共計：94010元
(乙)自96年6 月3 日起至拆屋還地之日止，按月給付原告10091 元
(二)系爭238號房屋：
    占有系爭419地號如附圖所示Ｇ部分（面積89平方公尺）
        系爭418-1 地號如附圖所示Ｈ部分（面積5 平方公尺）
(甲)95年9 月13日至96年6 月2 日止，按系爭土地申報地價年息4
  ％計算：
、95年9月13日至95年12月31日止
    Ｇ：29920元×89平方公尺＝0000000元
        （0000000×4％）÷12月＝8876元
        元×3又19/31月＝26628＋5440
                      ＝32068元
    Ｈ：28211.2元×5平方公尺＝141056元
        （141056×4％）÷12月＝470元
        470元×3又19/31月＝1410＋288
                         ＝1698元
、96年1月1日至96年6月2日止
    Ｇ：25440元×89平方公尺＝0000000元
        （0000000×4％）÷12月＝7547元（月）
        7547元×5又2/30月＝37735＋503
                         ＝38238元
    Ｈ：25440元×5平方公尺＝127200元
        （127200×4％）÷12月＝424元（月）
        424元×5又2/30＝2120＋28
                      ＝2148元
  ＊共計：74152元
(乙)自96年6 月3 日起至拆屋還地之日止，按月給付原告7971元。
(三)系爭242號房屋Ｃ、Ｄ、Ｅ部分：
    占有系爭422-1地號如附圖所示Ｃ部分（面積22平方公尺）
        系爭422 地號如附圖所示Ｄ部分（面積31平方公尺）
        系爭419-1 地號如附圖所示Ｅ部分（面積2 平方公尺）
(甲)95年9 月13日至96年6 月2 日止，按系爭土地申報地價年息4
  ％計算：
、95年9月13日至95年12月31日止
    Ｃ：29920元×22平方公尺＝658240元
        （658240×4％）÷12月＝2194元
        2194元×3又19/31月＝6582＋1345
                          ＝7927元
    Ｄ：29920元×31平方公尺＝927520元
        （927520×4％）÷12月＝3092元
        3092元×3又19/31月＝9276＋1895
                          ＝11171元
    Ｅ：29920元×2平方公尺＝59840元
        （59840×4％）÷12月＝199元
        199元×3又19/31月＝597＋122
                         ＝719元
、96年1月1日至96年6月2日止
    Ｃ：25440元×22平方公尺＝559680元
        （559680×4％）÷12月＝1866元（月）
        1866元×5又2/30月＝9330＋124
                         ＝9454元
    Ｄ：25440元×31平方公尺＝788640元
        （788640×4％）÷12月＝2629元（月）
        2629元×5又2/30＝13145＋175
                       ＝13320元
    Ｅ：25440元×2平方公尺＝50880元
        （50880×4％）÷12月＝170元（月）
        170元×5又2/30＝850＋11
                      ＝861元
  共計：43452元
(乙)自96年6 月3 日起至拆屋還地之日止，按月給付原告4665元。
(四)系爭242號房屋Ｆ部分：
    占有系爭419地號如附圖所示Ｆ部分（面積50平方公尺）
(甲)95年9 月13日至96年6 月2 日止，按系爭土地申報地價年息4
  ％計算：
、95年9月13日至95年12月31日止
    Ｆ：29920元×50平方公尺＝0000000元
        （0000000×4％）÷12月＝4987元
        4987元×3又19/31月＝14961＋3057
                          ＝18018元
、96年1月1日至96年6月2日止
    Ｆ：25440元×50平方公尺＝0000000元
        （0000000×4％）÷12月＝4240元（月）
        4240元×5又2/30月＝21200＋283
                         ＝21483元
  ＊共計：39501元
(乙)自96年6 月3 日起至拆屋還地之日止，按月給付原告4240元。
附表二：各被告潛在應繼分比例及應分擔之不當得利金額
(一)系爭248號房屋
95年9 月13日至96年6 月2 日止，不當得利總額94010元
┌───────────┬───────────┬────────┐
│被告姓名              │應繼分比例            │應負擔金額（元）│
├───────────┼───────────┼────────┤
│卯○○○              │1/9                   │10445.5         │
├───────────┼───────────┼────────┤
│甲戊○                │1/9                   │10445.5         │
├───────────┼───────────┼────────┤
│甲丁○                │1/9                   │10445.5         │
├───────────┼───────────┼────────┤
│Ｈ○○○              │1/36                  │2611.5          │
├───────────┼───────────┼────────┤
│Ｅ○○                │1/36                  │2611.5          │
├───────────┼───────────┼────────┤
│Ｇ○○                │1/36                  │2611.5          │
├───────────┼───────────┼────────┤
│Ｆ○○                │1/36                  │2611.5          │
├───────────┼───────────┼────────┤
│甲己○                │1/9                   │10445.5         │
├───────────┼───────────┼────────┤
│ｏ○○○              │1/9                   │10445.5         │
├───────────┼───────────┼────────┤
│ｚ○○○              │1/9                   │10445.5         │
├───────────┼───────────┼────────┤
│甲庚○                │1/9                   │10445.5         │
├───────────┼───────────┼────────┤
│戌○○○              │1/9                   │10445.5         │
└───────────┴───────────┴────────┘
自96年6 月3 日起至拆屋還地之日止，應按月給付予原告之
  10091 元，應由被告甲戊○等12人按上開應繼分比例分擔。
(二)、系爭238號房屋
95年9 月13日至96年6 月2 日止，不當得利總額74152元
┌───────────┬───────────┬────────┐
│被告姓名              │應繼分比例            │應負擔金額（元）│
├───────────┼───────────┼────────┤
│ｘ○○○              │1/4                   │18538           │
├───────────┼───────────┼────────┤
│ｐ○○                │1/4                   │18538           │
├───────────┼───────────┼────────┤
│ｖ○○                │1/4                   │18538           │
├───────────┼───────────┼────────┤
│ｗ○○                │1/4                   │18538           │
└───────────┴───────────┴────────┘
自96年6 月3 日起至拆屋還地之日止，應按月給付予原告之
  7971元，應由被告ｘ○○○等4 人按上開應繼分比例分擔。
(三)系爭242號房屋Ｃ、Ｄ、Ｅ部分：
95年9 月13日至96年6 月2 日止，不當得利總額43452 元
┌───────────┬───────────┬────────┐
│被告姓名              │應繼分比例            │應負擔金額（元）│
├───────────┼───────────┼────────┤
│ｄ○○○              │1/120                 │362             │
├───────────┼───────────┼────────┤
│Ｕ○○                │1/120                 │362             │
├───────────┼───────────┼────────┤
│Ｌ○○                │1/120                 │362             │
├───────────┼───────────┼────────┤
│ｍ○○                │1/120                 │362             │
├───────────┼───────────┼────────┤
│Ｒ○○                │1/120                 │362             │
├───────────┼───────────┼────────┤
│Ｋ○○                │1/24                  │1811            │
├───────────┼───────────┼────────┤
│Ｎ○○                │1/24                  │1811            │
├───────────┼───────────┼────────┤
│Ｍ○○                │1/24                  │1811            │
├───────────┼───────────┼────────┤
│Ｏ○○                │1/24                  │1811            │
├───────────┼───────────┼────────┤
│乙○○○              │1/24                  │1811            │
├───────────┼───────────┼────────┤
│ｉ○○○              │1/16                  │2715.5          │
├───────────┼───────────┼────────┤
│Ｔ○○                │1/16                  │2715.5          │
├───────────┼───────────┼────────┤
│Ｓ○○                │1/16                  │2715.5          │
├───────────┼───────────┼────────┤
│ａ○○                │1/16                  │2715.5          │
├───────────┼───────────┼────────┤
│Ｐ○○○              │1/320                 │136             │
├───────────┼───────────┼────────┤
│ｋ○○                │1/320                 │136             │
├───────────┼───────────┼────────┤
│ｆ○○                │1/320                 │136             │
├───────────┼───────────┼────────┤
│Ｘ○○                │1/320                 │136             │
├───────────┼───────────┼────────┤
│Ｙ○○                │1/320                 │136             │
├───────────┼───────────┼────────┤
│Ｚ○○                │1/320                 │136             │
├───────────┼───────────┼────────┤
│ｌ○○                │1/320                 │136             │
├───────────┼───────────┼────────┤
│ｈ○○                │1/320                 │136             │
├───────────┼───────────┼────────┤
│Ｉ○○                │1/40                  │1086            │
├───────────┼───────────┼────────┤
│ｃ○○                │1/40                  │1086            │
├───────────┼───────────┼────────┤
│ｊ○○                │1/40                  │1086            │
├───────────┼───────────┼────────┤
│Ｗ○○                │1/40                  │1086            │
├───────────┼───────────┼────────┤
│Ｖ○○                │1/40                  │1086            │
├───────────┼───────────┼────────┤
│寅○○○              │1/40                  │1086            │
├───────────┼───────────┼────────┤
│巳○○○              │1/40                  │1086            │
├───────────┼───────────┼────────┤
│ｂ○○                │1/40                  │1086            │
├───────────┼───────────┼────────┤
│ｅ○○                │1/40                  │1086            │
├───────────┼───────────┼────────┤
│Ｑ○○○              │1/8                   │5431.5          │
├───────────┼───────────┼────────┤
│Ｊ○○                │1/8                   │5431.5          │
└───────────┴───────────┴────────┘
自96年6 月3 日起至拆屋還地之日止，應按月給付予原告之
  4665元，應由被告ｄ○○○等33人按上開應繼分比例分擔。
(四)系爭242號房屋Ｆ部分：
95年9 月13日至96年6 月2 日止，不當得利總額39501元
  則被告Ｏ○○應依上(三)之應繼分比例負擔之金額應為1646元。
自96年6 月3 日起至拆屋還地之日止，應按月給付予原告之
  4240元，應由被告Ｏ○○按上開應繼分比例分擔金額為177 元
  。


司法院資訊處製作；財團法人民間司法改革基金會備份。
